【裁判字號】    99,重訴,2
【裁判日期】    990712
【裁判案由】    損害賠償
【裁判全文】
臺灣新竹地方法院民事判決               99年度重訴字第2號
原      告  午○○○
            辰○○
            酉○○即林壯曜之.
            戊○○
            丑○○
            地○○○
            寅○○
            乙○○
            子○○
            卯○○
            丁○○
            庚○○
            己○○
            巳○○
            未○○
            申○○
            丙○○
            壬○○
            辛○○
            癸○○
            宙○○
共      同
訴訟代理人  張天欽律師
            黃于玶律師
被      告  天○○
訴訟代理人  亥○○
被      告  戌○○○
            甲○○○
            宇○○
上列當事人間請求損害賠償事件，本院於民國九十九年六月二十
八日辯論終結，判決如下：
    主      文
被告宇○○應將坐落新竹市○○段596地號土地上如附圖一即新
竹市地政事所98年9月17日土地複丈成果圖所示B部分門牌號碼新
竹市○○路○段195巷12弄41號面積56.32平方公尺之磚造平房建
物拆除，將上開土地返還原告。
被告宇○○應給付原告新臺幣壹拾柒萬壹仟貳佰壹拾貳元，及自
民國九十八年十一月十日起至清償日止按年息百分之五計算之利
息，暨自民國九十八年十一月十日起至返還上開土地之日止，按
日給付原告新臺幣玖拾元。
被告戌○○○、甲○○○應自坐落系爭新竹市○○段596地號土
地上如附圖二即新竹市地政事所99年5月5日土地複丈成果圖所示
B部分門牌號碼新竹市○○路○段195巷12弄27號磚造平房面積17.
47平方公尺之建物遷出。
被告天○○應將坐落系爭新竹市○○段596地號土地上如附圖二
即新竹市地政事所99年5月5日土地複丈成果圖所示B部分門牌號
碼新竹市○○路○段195巷12弄27號磚造平房面積17.47平方公尺
之建物拆除，將土地返還原告。
被告天○○應給付原告新臺幣伍萬仟壹佰零捌元，及九十九年
三月二日起至清償日止按年息百分之五計算之利息，暨自九十九
年三月二日起至返還上開土地之日止，按日給付原告新臺幣貳拾
玖元。
原告其餘之訴駁回。
訴訟費用新臺幣貳萬零肆佰零肆元由被告宇○○負擔新臺幣壹萬
仟零貳拾肆元，餘新臺幣柒仟佰捌拾元由被告天○○負擔。
本判決第一、二項於原告以新臺幣肆拾壹萬仟元為被告宇○○
供擔保後，得假執行。
本判決第三、四、五項於原告以新臺幣壹拾貳萬玖仟元為被告天
○○、戌○○○、甲○○○供擔保後，得假執行。
原告其餘假執行之聲請駁回。
    事實及理由
壹、程序方面
（一）按訴狀送達後，原告不得將原訴變更或追加，但擴張或減
      縮應受判決事項之聲明者，不在此限；又不變更訴訟標的
      ，而補充或更正事實上或法律上之陳述者，非為訴之變更
      或追加。民事訴訟法第255條第1項第3款、第256條分別定
      有明文。查本件原告起訴時請求被告宇○○給付相當於租
      金之不當得利部分，原係聲明被告宇○○應給付原告513,
      638元，及自起訴狀繕本送達翌日起至清償日止按年息5%
      計算之利息，暨自起訴狀繕本送達翌日起至返還占用土地
      之日止，按日給付原告94元；嗣變更減縮聲明為被告宇○
      ○應給付原告171,212元，及自起訴狀繕本送達翌日起至
      清償日止按年息5%計算之利息，暨自起訴狀繕本送達翌日
      起至返還占用土地之日止，按日給付原告94元；再變更減
      縮聲明為被告宇○○應給付原告171,212元，及自起訴狀
      繕本送達翌日起至清償日止按年息5%計算之利息，暨自起
      訴狀繕本送達翌日起至返還占用土地之日止，按日給付原
      告93元，核係減縮應受判決事項之聲明，自應准許。又原
      告追加起訴被告天○○、戌○○○、甲○○○時所為之聲
      明係分別為(一)被告天○○應將門牌號碼新竹市○○路○段
      195巷12弄27號建物占用原告所有系爭土地部分（以實際
      測量為準）拆除，將土地返還原告。(二)被告戌○○○、甲
      ○○○應自占用系爭土地上之門牌號碼新竹市○○路○段1
      95巷12弄27號（以實際測量為準）建物遷出，將土地返還
      原告。(三)被告天○○、戌○○○、甲○○○應共同給付原
      告新台幣（下同）24,320元，及自民事準備（一）狀繕本
      送達翌日起至清償日止按年息5%計算之利息，暨自起訴狀
      繕本送達翌日起至返還占用土地之日止，按日給付原告13
      元（以實際測量為準）。嗣經本院現場履勘囑託新竹市地
      政事務所測量後，依測量結果補充事實上之陳述，而補正
      聲明為(一)被告天○○應將坐落系爭新竹市○○段596地號
      土地上如附圖二即新竹市地政事所99年5月5日土地複丈成
      果圖所示B部分門牌號碼新竹市○○路○段195巷12弄27號
      面積17.47平方公尺之建物拆除，將土地返還原告。(二)被
      告戌○○○、甲○○○應自坐落系爭新竹市○○段596地
      號土地上如附圖二即新竹市地政事所99年5月5日土地複丈
      成果圖所示B部分門牌號碼新竹市○○路○段195巷12弄27
      號面積17.47平方公尺之建物遷出，將土地返還原告。(三)
      被告天○○、戌○○○、甲○○○應共同給付原告53,108
      元，及自民事準備（一）狀繕本送達翌日即99年3月2日起
      至清償日止按年息5%計算之利息，暨自民事準備（一）狀
      繕本送達翌日即99年3月2日起至返還上開土地之日止，按
      日給付原告29元，核係補充事實上之陳述，尚非訴之變更
      或追加。嗣原告再就上開聲明(二)部分變更減縮聲明為(二)被
      告戌○○○、甲○○○應自坐落系爭新竹市○○段596 地
      號土地上如附圖二即新竹市地政事所99年5月5日土地複丈
      成果圖所示B部分門牌號碼新竹市○○路○段195巷12弄27
      號面積17.47平方公尺之建物遷出，核係減縮應受判決事
      項之聲明，亦應准許。（原告另就上開聲明(三)部分撤回對
      被告甲○○○之請求，而變更聲明為(三)被告天○○、戌○
      ○○應共同給付原告53,108元，及自民事準備（一）狀繕
      本送達翌日即99年3月2日起至清償日止按年息5%計算之利
      息，暨自民事準備（一）狀繕本送達翌日即99年3月2日起
      至返還上開土地之日止，按日給付原告29元）。
（二）被告宇○○、甲○○○經合法通知，均未於言詞辯論期日
      到場，核均無民事訴訟法第386條各款所列情形，爰依原
      告聲請，由其一造辯論而為判決。
貳、實體方面
一、原告起訴聲明及主張之要領：
（一）坐落系爭新竹市○○段596地號土地係原告所共有，有土
      地登記簿謄本可稽（原證1），惟遭被告等所有、使用之
      地上建物無權占有，依民法第767條規定，原告自得請求
      返還之：
    (一)按所有人對於無權占有或侵奪其所有物者，得請求返還之
      ，對於妨害其所有權者，得請求除去之，民法第767條定
      有明文。又無使用土地權限，在他人土地上有建物或使用
      該建物者或對該建物有事實上處分權者，為無權占有。又
      對於建物為占有者，亦屬對建物基地之占有。從而，以居
      住、使用收益或其他目的占有該建物者，皆為對土地之無
      權占有，所有權人依民法第767條請求拆除房屋返還遭占
      用土地，於法有據。
    (二)查門牌號碼新竹市○○路○段195巷12弄41號建物所有人為
      被告宇○○；門牌號新竹市○○路○段195巷12弄27號建物
      之事實上處分權人為被告天○○，出租人為被告戌○○○
      （間接占有人），承租人為被告甲○○○（直接占有人）
      。
    (三)被告宇○○、天○○分別所有、有事實上處分權之門牌號
      碼新竹市○○路○段195巷12弄41號、新竹市○○路○段195
      巷12弄27號建物，均長時間無正當之法律權源，無權占用
      原告所有之系爭土地。被告宇○○所有之門牌號碼新竹市
      ○○路○段195巷12弄41號磚造平房建物占用原告所有之系
      爭596地號土地情形詳如附圖一即新竹市地政事所98年9月
      17 日土地複丈成果圖所示B部分面積56.32平方公尺；被
      告天○○、戌○○○、甲○○○有事實上權、占有、使用
      之門牌號碼新竹市○○路○段195巷12弄27號磚造平房建物
      占用原告所有之系爭596地號土地情形詳如附圖二即新竹
      市地政事所99年5月5日土地複丈成果圖所示B部分面積17.
      47平方公尺。被告等自始無占有系爭土地之正當權源，原
      告自得本於所有權之作用，請求被告戌○○○、甲○○○
      自門牌號碼新竹市○○路○ 段195 巷12弄27號磚造平房建
      物占用原告所有之系爭596 地號土地如附圖二即新竹市地
      政事所99年5 月5 日土地複丈成果圖所示B 部分面積17.4
      7 平方公尺遷出，並請求被告宇○○、天○○分別將系爭
      土地上如附圖一即新竹市地政事所98年9 月17日土地複丈
      成果圖所示B 部分門牌號碼新竹市○○路○ 段195 巷12弄
      41號面積56.32 平方公尺、如附圖二即新竹市地政事所99
      年5 月5 日土地複丈成果圖所示B 部分門牌號碼新竹市○
      ○路○ 段195 巷12弄27號面積17.47 平方公尺之磚造平房
      建物拆除，分別將上開土地返還原告。
（二）按建物所有人及占有人，均應負給付不當得利之責，有臺
      灣高等法院93年度上字第902號判決可參，被告天○○、
      戌○○○即應均負給付相當於租金不當得利之責。被告宇
      ○○及被告天○○、戌○○○分別無權使用原告所有之系
      爭土地，依民法第179條、第181條、第182條第2項規定，
      應負返還相當於租金之不當得利之責任：
    (一)被告宇○○及被告天○○、戌○○○分別無權無權占用系
      爭土地後，從未就其使用收益向原告給付任何費用。
    (二)被告宇○○及被告天○○、戌○○○無權占有原告所有之
      系爭土地，受有相當於租金之不當得利：
    (1)按「無法律上之原因而受有利益，致他人受損害者，應返
      還其利益。雖有法律上之原因，而其後已不存在者，亦同
      。」民法第179條定有明文。
    (2)又「依不當得利之法則請求返還不當得利，以無法律上之
      原因而受利益，致他人受有損害為其要件，故其得請求返
      還之範圍，應以對方所受之利益為度，非以請求人所受損
      害若干為準。而無權占有他人土地，可能獲得相當於租金
      之利益為社會通常之觀念，是請求人請求無權占有人返還
      占有土地所得之利益，參照本院61年台上字第1695號判例
      意旨，原則上應以相當於該土地之租金額為限。」最高法
      院94年台上字第1094號判決闡明綦詳。是以，無權占有他
      人土地者，無論是否對外取得租金或其他收益，均因土地
      占有而受有相當於租金之不當得利。本件被告宇○○及被
      告天○○、戌○○○分別無權占有原告所有之系爭土地，
      依前揭最高法院判決，當然受有相當於租金之利益，故依
      民法第179條應返還不當得利。
    (三)原告所有之系爭土地遭被告宇○○及被告天○○、戌○○
      ○分別占用面積及相當於租金之不當得利數額計算基礎簡
      敘如下：
    按土地法第97條第1項、第105條規定，租用基地建築房屋
      ，年租金不得逾申報地價之10%。故無權占用他人土地建
      築房屋者，其占有所得之利益相當於土地租金，本件爰以
      系爭土地申報地價之10%計算相當於系爭土地租金。又依
      平均地權條例第16條前段規定：「舉辦規定地價或重新規
      定地價時，土地所有權人未於公告期間申報地價者，以公
      告地價百分之80為其申報地價。」查系爭土地公告地價自
      82年迄今均為每平方公尺7,600元，有系爭土地公告地價
      變遷表可參（原證3），故系爭土地之申報地價即為公告
      地價之80%即每平方公尺6,080元。據此，被告宇○○及被
      告天○○、戌○○○分別無權占有原告所有之系爭土地所
      獲相當於系爭土地租金之不當得利即為每年每平方公尺60
      8元（7,600×80%×10%＝608）。
    被告宇○○無權占有使用原告所有之系爭土地面積為56.3
      2平方公尺，每年所獲相當於系爭土地租金之不當得利即
      為34,242.5元（即608×56.32＝34,242.5元），自起訴狀
      繕本送達翌日即98年11月10日前回溯5年所獲相當於系爭
      土地租金之不當得利即為171,212元（即34,242.5×5＝17
      1,212.5元，元以下捨棄），另自起訴狀繕本送達翌日即
      98年11月10日起每日所獲相當於系爭土地租金之不當得利
      則為93元（即34,242.5÷365＝93.8元，元以下捨棄）。
    被告天○○、戌○○○無權占有使用原告所有之系爭土地
      面積為17.47平方公尺，每年所獲相當於系爭土地租金之
      不當得利即為10,621.7元（即608×17.47＝10,621.7元）
      ，自民事準備（一）狀繕本送達翌日即99年3月2日前回溯
      5年所獲相當於系爭土地租金之不當得利即為53,108元（
      即10,621.7×5＝53,108.5元，元以下捨棄），另自民事
      準備（一）狀繕本送達翌日即99年3月2日起每日所獲相當
      於系爭土地租金之不當得利則為29元（即10,621.7÷365
      ＝29.1元，元以下捨棄）。
（三）綜上，爰聲明判命：
    (一)被告宇○○應將坐落系爭新竹市○○段596地號土地上如
      附圖一即新竹市地政事所98年9月17日土地複丈成果圖所
      示B部分門牌號碼新竹市○○路○段195巷12弄41號磚造平
      房面積56. 32平方公尺之建物拆除，將土地返還原告。
    (二)被告宇○○應給付原告171,212元，及自起訴狀繕本送達
      翌日即98年11月10日起至清償日止按年息5%計算之利息，
      暨自起訴狀繕本送達翌日即98年11月10日起至返還上開土
      地之日止，按日給付原告93元。
    (三)被告戌○○○、甲○○○應自坐落系爭新竹市○○段596
      地號土地上如附圖二即新竹市地政事所99年5月5日土地複
      丈成果圖所示B部分門牌號碼新竹市○○路○段195巷12弄2
      7號磚造平房面積17.47平方公尺之建物遷出。
    (四)被告天○○應將坐落系爭新竹市○○段596地號土地上如
      附圖二即新竹市地政事所99年5月5日土地複丈成果圖所示
      B部分門牌號碼新竹市○○路○段195巷12弄27號磚造平房
      面積17.47平方公尺之建物拆除，將土地返還原告。
    (五)被告天○○、戌○○○應共同給付原告53,108元，及自民
      事準備（一）狀繕本送達翌日即99年3月2日起至清償日止
      按年息5%計算之利息，暨自民事準備（一）狀繕本送達翌
      日即99年3月2日起至返還上開土地之日止，按日給付原告
      29元。
    (六)訴訟費用由被告共同負擔。
    (七)原告願供擔保，請准宣告假執行。
二、被告答辯聲明及要領：
（一）被告宇○○、甲○○○部分：
      被告宇○○、甲○○○經合法通知，均未於言詞辯論期日
      到場，亦未提出書狀作何聲明或陳述。
（二）被告天○○、被告戌○○○部分：
    (一)被告天○○所有之門牌號碼新竹市○○路○段195巷12弄27
      號建物係由被告戌○○○名義出租予被告甲○○○。
    (二)被告天○○所有之門牌號碼新竹市○○路○段195巷12弄27
      號建物都有交稅。
    (三)被告天○○所有之門牌號碼新竹市○○路○段195巷12弄27
      號建物係訴外人馬志強（已死亡）過戶給被告天○○。
    (四)綜上，爰聲明求為：
    (1)原告之訴駁回。
    (2)訴訟費用由原告負擔。
三、本院判斷之理由：
（一）原告主張系爭土地為原告所共有，被告宇○○所有如附圖
      一即新竹市地政事所98年9月17日土地複丈成果圖所示B部
      分門牌號碼新竹市○○路○段195巷12弄41號磚造平房面積
      56.32平方公尺建物；被告天○○有事實上處分權如附圖
      二即新竹市地政事所99年5月5日土地複丈成果圖所示B部
      分門牌號碼新竹市○○路○段195巷12弄27號磚造平房面積
      17.47平方公尺建物，均係無權占有原告所有之系爭土地
      ，又被告天○○有事實上處分權之門牌號碼新竹市○○路
      ○段195巷12弄27號磚造平房建物現由被告戌○○○出租予
      被告甲○○○使用等事實，有原告提出之系爭土地登記簿
      謄本及證人亥○○提出之房資租賃契約書影本為證，且有
      本院98年度竹調字第112號卷附附圖一即新竹市地政事所
      98年9月17日土地複丈成果圖、新竹市稅務局99年1月15日
      新市稅房字第0990001128號函暨房屋稅籍資料、新竹市稅
      務局99年6月7日新市稅房字第099001 9268號函暨契稅申
      報資料在卷足證，復經本院現場勘驗無訛，並囑託新竹市
      地政事務所測量屬實，有本院99年3月2日勘驗筆錄、附圖
      二即新竹市地政事所99年5月5日土地複丈成果圖在卷可稽
      ，又為被告天○○、戌○○○所不爭執，而被告宇○○、
      甲○○○則未到場爭執，亦未提出書狀作何聲明或主張，
      自堪信原告之主張為真實。至被告天○○、戌○○○辯稱
      被告天○○所有之門牌號碼新竹市○○路○段195巷12弄27
      號磚造平房建物都有交稅云云，縱或屬實，亦係單純之房
      屋稅稅賦問題，尚與被告天○○有事實上處分權之門牌號
      碼新竹市○○路○段195巷12弄27號磚造平房建物有無無權
      占有原告所有之系爭土地無涉，自不足以對抗原告。
（二）按所有人對於無權占有或侵奪其所有物者，得請求返還之
      。對於妨害其所有權者，得請求除去之。民法第767條第1
      項定有明文。又民法第767條所有權物上請求權之相對人
      ，除直接占有人外，尚包括間接占有人，如貸與人、出租
      人等（最高法院87年台上字第946號判決要旨參照）。經
      查：
    (一)被告甲○○○固係向被告戌○○○承租被告天○○有事實
      上處分權之門牌號碼新竹市○○路○段195巷12弄27號磚造
      平房建物，然此核係被告天○○、戌○○○、甲○○○彼
      此間內部之債權債務關係，尚不得據以對抗原告。從而，
      原告依民法第767條第1項物上請求權之法律關係訴請被告
      戌○○○、甲○○○自門牌號碼新竹市○○路○段195巷12
      弄27號磚造平房建物占用原告所有之系爭596地號土地如
      附圖二即新竹市地政事所99年5月5日土地複丈成果圖所示
      B部分面積17.47平方公尺遷出，即非無據，為有理由。
    (二)又被告宇○○所有如附圖一即新竹市地政事所98年9月17
      日土地複丈成果圖所示B部分門牌號碼新竹市○○路○段19
      5巷12弄41號磚造平房面積56.32平方公尺建物；被告天○
      ○有事實上處分權如附圖二即新竹市地政事所99年5月5日
      土地複丈成果圖所示B部分門牌號碼新竹市○○路○段195
      巷12弄27號磚造平房面積17.47平方公尺建物，均係無權
      占有原告所有之系爭土地，原告依民法第767條第1項物上
      請求權之法律關係訴請(1)被告宇○○應將坐落系爭新竹市
      ○○段596地號土地上如附圖一即新竹市地政事所98年9月
      17日土地複丈成果圖所示B部分門牌號碼新竹市○○路○段
      195巷12弄41號磚造平房面積56. 32平方公尺之建物拆除
      ，將土地返還原告。(2)被告天○○應將坐落系爭新竹市○
      ○段596地號土地上如附圖二即新竹市地政事所99年5月5
      日土地複丈成果圖所示B部分門牌號碼新竹市○○路○段19
      5巷12弄27號磚造平房面積17.47平方公尺之建物拆除，將
      土地返還原告，亦屬有據，應予准許。
（三）第按，無法律上之原因而受利益，致他人受損害者，應返
      還其利益。民法第179條前段定有明文。又占有使用他人
      土地，可能獲得相當於租金之利益為社會通常之觀念。被
      告宇○○所有如附圖一即新竹市地政事所98年9月17日土
      地複丈成果圖所示B部分門牌號碼新竹市○○路○段195巷1
      2弄41號磚造平房面積56.32平方公尺建物；被告天○○有
      事實上處分權如附圖二即新竹市地政事所99年5月5日土地
      複丈成果圖所示B部分門牌號碼新竹市○○路○段195巷12
      弄27號磚造平房面積17.47平方公尺建物，均係無權占有
      原告所有之系爭土地，自受有相當於租金之利益，且致原
      告不能使用收益該部分土地，而受有相當於租金之損害。
      據此，原告訴請被告宇○○、天○○返還起訴前5年及起
      訴後迄拆屋還地之日止相當於租金之不當利得，即屬正當
      。經查：
    (一)按城市地方房屋之租金，以不超過土地及其建築物申報總
      價額年息百分之十為限。約定房屋租金，超過前項規定者
      ，該管市、縣政府得依前項所定標準強制減定之。前開規
      定於租用基地，建築房屋，均準用之。土地法第97條第1
      項、第105條分別定有明文。又依平均地權條例第16條之
      規定，土地所有權人未於公告期間申報地價者，以公告地
      價百分之八十為申報地價。然基地租金之數額，除以基地
      申報地價為基礎外，尚須斟酌基地之位置，工商業繁榮之
      程度，承租人利用基地之經濟價值及所受利益等項，並與
      鄰地租金相比較，以為決定（最高法院68年台上字第3071
      號判例意旨參照）。
    (二)本院參酌被告宇○○、天○○分別所有及有事實上處分權
      之門牌號碼新竹市○○路○段195巷12弄41號、新竹市○○
      路○段195巷12弄27號磚造平房建物係位於新竹市○○○道
      光復路旁，交通便利，生活機能健全，被告宇○○、天○
      ○利用系爭土地之經濟價值及所受之利益非低，再參以被
      告戌○○○將被告天○○有事實上處分權之門牌號碼新竹
      市○○路○段195巷12弄27號磚造平房建物出租予被告甲○
      ○○每月租金為3,000元，而被告天○○有事實上處分權
      之門牌號碼新竹市○○路○段195巷12弄27號磚造平房建物
      面積僅30平方公尺，建物課稅現值僅為29,000元，有證人
      亥○○提出之租賃契約書及新竹市稅務局函送之房屋稅籍
      資料可證，即相當於該建物每平方公尺每月租金為100元
      ，核算該建物每平方公尺每年租金即為1,200元，因認原
      告主張系爭土地相當於租金之數額應以系爭土地申報總價
      年息10%計算，應尚屬相當。
    (三)揆諸上開規定，原告所有之系爭土地公告地價自89年起迄
      今均為每平方公尺7,600元，有系爭土地公告地價變遷表
      可參（原證3），故系爭土地之申報地價即為公告地價之8
      0%即每平方公尺6,080元（即7,600元×80%＝6,080元），
      此亦與系爭土地登記簿謄本所載相符。據此，原告所有之
      系爭土地相當於租金之數額即為每年每平方公尺608元（
      6,080×10%＝608元）。從而，被告宇○○無權占有使用
      原告所有之系爭土地面積為56.32平方公尺，每年所獲相
      當於系爭土地租金之不當得利即為34,242.5元（即608×5
      6.32＝34,242.5元），自起訴狀繕本送達翌日即98年11月
      10日前回溯5年所獲相當於系爭土地租金之不當得利即為
      171,212元（即34,242.5×5＝171,212.5元，元以下捨棄
      ），另自起訴狀繕本送達翌日即98年11月10日起每日所獲
      相當於系爭土地租金之不當得利則為93元（即34,242.5÷
      36 5＝93.8元，元以下捨棄）。又被告天○○無權占有使
      用原告所有之系爭土地面積為17.47平方公尺，每年所獲
      相當於系爭土地租金之不當得利即為10,621.7元（即608
      ×17.47＝10,621.7元），自民事準備（一）狀繕本送達
      翌日即99年3月2日前回溯5年所獲相當於系爭土地租金之
      不當得利即為53,108元（即10,621.7×5＝53,108.5元，
      元以下捨棄），另自民事準備（一）狀繕本送達翌日即99
      年3月2日起每日所獲相當於系爭土地租金之不當得利則為
      29元（即10,621.7÷365＝29.1元，元以下捨棄）。
（四）綜上，原告依民法第767條第1項物上請求權之規定，訴請
      被告戌○○○、甲○○○自門牌號碼新竹市○○路○段195
      巷12弄27號磚造平房建物占用原告所有之系爭596地號土
      地如附圖二即新竹市地政事所99年5月5日土地複丈成果圖
      所示B部分面積17. 47平方公尺遷出；並訴請(1)被告宇○
      ○應將坐落系爭新竹市○○段596地號土地上如附圖一即
      新竹市地政事所98年9月17日土地複丈成果圖所示B部分門
      牌號碼新竹市○○路○段195巷12弄41號磚造平房面積56.3
      2平方公尺之建物拆除，將土地返還原告。(2)被告天○○
      應將坐落系爭新竹市○○段596地號土地上如附圖二即新
      竹市地政事所99年5月5日土地複丈成果圖所示B部分門牌
      號碼新竹市○○路○段195巷12弄27號磚造平房面積17.47
      平方公尺之建物拆除，將土地返還原告，乃均屬有據，為
      有理由，應予准許。又原告依不當得利之法律關係訴請被
      告宇○○、天○○返還起訴前5年及起訴後迄拆屋還地之
      日止相當於租金之不當利得，而分別請求(1)被告宇○○應
      給付原告171,212元，及自起訴狀繕本送達翌日即98年11
      月10日起至清償日止按年息5%計算之利息，暨自起訴狀繕
      本送達翌日即98年11月10日起至返還上開土地之日止，按
      日給付原告93元；(2)被告天○○應給付原告53,108元，及
      自民事準備（一）狀繕本送達翌日即99年3月2日起至清償
      日止按年息5%計算之利息，暨自民事準備（一）狀繕本送
      達翌日即99年3月2日起至返還上開土地之日止，按日給付
      原告29元，亦無不合，為有理由，應予准許。
（五）末按，「房屋與土地分屬不同之不動產，性質上房屋必須
      占有土地，不能脫離土地而單獨存在。...本件原審既認
      定曹○孝向法院拍定之系爭建物，無權占有宋○霖所有之
      系爭土地。曹○孝就該建物向主管機關申得使用執照，辦
      妥第一次所有權登記後，雖以信託為原因移轉所有權登記
      予安○銀行。然參諸渠等間信託契約第1條、第2條、第6
      條之約定意旨，及曹○孝於信託契約訂定後仍將系爭建物
      （或其外牆）出租他人，似見安○銀行未實際占有系爭建
      物以為營運，亦無處分該建物之權等事實。果爾，該信託
      行為，究屬脫法而為無效？或有確實之正當原因，仍可認
      為有效？與該建物之所有權是否合法移轉予安○銀行，及
      究應由曹○孝抑或安○銀行給付相當於租金之不當得利？
      所關頗切。原審未遑詳予調查審認，遽就宋○霖請求安○
      銀行給付不當得利部分，為其敗訴之判決，自嫌速斷。又
      倘本件應由安○銀行給付不當得利，則原判決所命曹○孝
      給付不當得利部分，即無以維持。」（最高法院98年台上
      字第1339號判決要旨參照）。揆諸上開判決要旨，本件固
      係被告戌○○○將被告天○○有事實上處分權之門牌號碼
      新竹市○○路○段195巷12弄27號磚造平房建物出租予被告
      甲○○○，然無權占有系爭土地而受有相當於租金之不當
      得利者究係被告天○○有事實上處分權之門牌號碼新竹市
      ○○路○段195巷12弄27號磚造平房其中面積17.47平方公
      尺建物，而被告戌○○○何以出租被告天○○有事實上處
      分權之該建物予被告甲○○○，乃係被告戌○○○、天○
      ○間及被告戌○○○、甲○○○間之內部債權債務法律關
      係，自不能排除被告戌○○○係「他主占有」，而為被告
      天○○之計算，受被告天○○之委託出租該建物；至原告
      所引臺灣高等法院93年度上字第902號判決雖認無權占用
      他人土地興建地上物之居住使用人與無權占用他人土地興
      建地上物者係本於各別之無權占用事實，然該判決乃係基
      於該無權占用他人土地興建地上物之居住使用人係「自主
      占有」之直接占有人，尚與本件不能排除被告戌○○○係
      基於「他主占有」出租被告天○○有事實上處分權之該建
      物不同；況依證人亥○○提出之房屋租賃契約書，被告戌
      ○○○係自96年7月16日起始將被告天○○有事實上處分
      權之門牌號碼新竹市○○路○段195巷12弄27號磚造平房建
      物出租予被告甲○○○（迄起訴前尚未及5年）。因之，
      原告僅以被告戌○○○出租被告天○○有事實上處分權之
      該建物，即逕依不當得利之法律關係訴請被告戌○○○應
      與被告天○○共同返還原告起訴前5年及起訴後迄拆屋還
      地之日止相當於租金之不當利得，而請求被告戌○○○應
      與被告天○○共同給付原告53,1 08元，及自民事準備（
      一）狀繕本送達翌日即99年3月2日起至清償日止按年息5%
      計算之利息，暨自民事準備（一）狀繕本送達翌日即99年
      3月2日起至返還上開土地之日止，按日給付原告29元，即
      屬無據，為無理由，不應准許。
四、訴訟費用之負擔：本件原告起訴後，部分已撤回起訴，部分
    則為訴訟上之和解，該撤回起訴部分之訴訟費用自應由原告
    負擔，另訴訟上和解部分之訴訟費用，則依該訴訟上之和解
    定之。而就被告宇○○、天○○、戌○○○、甲○○○部分
    ，訴訟標的價額應為1,623,380元（即【56.32平方公尺＋17
    .47平方公尺】×公告現值每平方公尺22,000元＝1,623,380
    元），原告預納之裁判費應為17,137元（此部分被告宇○○
    應負擔76%即13,024元，被告天○○應負擔24%即4,113元）
    ；另原告聲請囑託新竹市地政事務所測量被告天○○有事實
    上處分權之門牌號碼新竹市○○路○段195巷12弄27號磚造平
    房面積17.47平方公尺建物所支出之測量費用9,800元，有新
    竹市地政事務所規費收據聯單影本可稽，乃係同時就已為訴
    訟上和解之其他2建物一併測量，故此部分之測量費用即應
    由敗訴之被告天○○負擔1/3即3,267元。據此，本件被告宇
    ○○應負擔之訴訟費用為13,024元，被告天○○應負擔之訴
    訟費用則為7,380元（即4,113＋3,267＝7,380），爰依民事
    訴訟法第79條、第85條第1項、第87條第1項之規定定訴訴訟
    費用之負擔，併確定訴訟費用額如主文第7項所示。
五、假執行宣告：原告陳明願供擔保請求宣告假執行，經核原告
    勝訴部分，並無不合，爰酌定相當之擔保金額准許之；至原
    告其餘假執行之聲請，因訴之駁回而失所依據，不予准許。
六、本案事證已臻明確，兩造其餘主張陳述及所提之證據，均毋
    庸再予審酌，附此敘明。
七、據上論結，原告之訴為一部有理由，一部無理由，依民事訴
    訟法第79條、第85條第1項、第87條第1項、第385條第1項前
    段、第390條第2項，判決如主文。
中    華    民    國    99    年    7     月    12    日
                              臺灣新竹地方法院民事第二庭
                                  法  官  汪  銘  欽
以上正本係照原本作成。
如對本判決上訴，須於判決送達後二十日內向本院提出上訴狀。
中    華    民    國    99    年    7     月    12    日
                                  書記官  嚴  翠  意

司法院資訊處製作；財團法人民間司法改革基金會備份。
